【裁判字號】    98,易,390
【裁判日期】    980501
【裁判案由】    詐欺
【裁判全文】
臺灣板橋地方法院刑事判決               98年度易字第390號
公  訴  人  臺灣板橋地方法院檢察署檢察官
被      告  丙○○
上列被告因詐欺案件，經檢察官提起公訴（97年度偵字第34674
號）暨移送併案審理（臺灣士林地方法院檢察署檢察官98年度偵
字第1476、2140號），本院判決如下：
    主  文
丙○○幫助意圖為自己不法所有，以詐術使人將本人之物交付，
處有期徒刑肆月，如易科罰金，以新臺幣壹仟元折算壹日。
    事  實
一、丙○○能預見提供金融機關之金融卡予他人使用，可能幫助
    詐欺集團詐取財物，竟仍不違背其本意，而基於幫助詐欺之
    不確定故意，於民國97年9 月12日前之某時，將其姊林秋貞
    （所涉詐欺案件，另經檢察官為不起訴處分確定）所有之中
    華郵政股份有限公司中和宜安郵局帳戶（帳號000000000000
    00號，下稱中和宜安郵局帳戶）及其所有開立之臺北富邦商
    業銀行士林分行帳號為000-0000000000000000（公訴人誤載
    為000-000000000000000 號，下稱臺北富邦銀行士林分行）
    之金融卡及密碼，在不詳之地點，交付年籍姓名不詳之詐欺
    集團成員，幫助該詐欺集團成員從事詐欺取財之犯行。而詐
    欺集團成員取得上開2 個帳戶後，即基於詐欺取財之犯意，
    先後於如附表所示之時間，撥打電話予附表所示之被害人乙○○、丁○○、甲○○，向渠等佯稱附表所示之事由，致渠
    等不疑有他，而分別於附表所示之時間，依指示而匯款附表
    所示之金額至丙○○之姐姐林秋貞所有及丙○○所有之帳戶
    內，以遂行渠等詐欺犯行，且詐欺集團成員旋將款項提領一
    空。嗣乙○○、丁○○、甲○○發覺受騙而報警處理，經警
    循線查獲。
二、案經臺灣板橋地方法院檢察署檢察官偵查後提起公訴，暨臺
    灣士林地方法院檢察署檢察官移送併案審判。
    理  由
壹、證據能力部分：
一、按除顯有不可信之情況外，從事業務之人於業務上或通常業
    務過程所須製作之紀錄文書、證明文書，亦得為證據，刑事
    訴訟法第159 條之4 第2 款定有明文。查中華郵政股份有限
    公司板橋郵局97年10月27日板營字第0970202050號函、被告
    丙○○之姐林秋貞所申辦上開之臺灣郵政股份有限公司中和
    宜安郵局之開戶資料及交易明細、臺北富邦商業銀行士林分
    行97年10月22日北富銀士字第9760057600號函暨所檢附之丙○○之開戶基本資料、臺北富邦銀行存摺對帳單、臺北富邦
    商業銀行士林分行97年11月26日北富銀士字第9760066700號
    函暨所檢附之丙○○之開戶基本資料、臺北富邦商業銀行士
    林分行98年3 月17日北富銀士字第9860016800號函、合作金
    庫商業銀行南勢角分行98年3 月19日合金南勢字第09800011
    24號函，為上開金融機構所製作用以表示該帳戶資金往來情
    形及針對公訴人或本院之函詢結果所作成回覆之函文，為被
    告以外之人在審判外之書面陳述，依刑事訴訟法第159 條第
    1 項規定，原則上不具證據能力。惟此係上開金融機構內部
    從事業務之人於處理該帳戶往來交易時所製作，並輸入、儲
    存於電腦後，再以電腦設備列印而來，屬業務過程不間斷、
    有規律而準確之記載，正確性較高，依刑事訴訟法第159 條
    之4 第2 款之規定，仍具有證據能力。
二、末按被告以外之人於審判外之陳述，雖不符前4 條之規定，
    而經當事人於審判程序同意作為證據，法院審酌該言詞陳述
    或書面陳述作成時之情況，認為適當者，亦得為證據。當事
    人或辯護人於法院調查證據時，知有第159 條第1 項不得為
    證據之情形，而未於言詞辯論終結前聲明異議者，視為有前
    項之同意。刑事訴訟法第159 條之5 定有明文。本案被告於
    本院審理時對於檢察官所提各項證據方法之證據能力，均表
    示「沒意見」，且本案言詞辯論終結前，被告並未爭執被告
    以外之人於審判外之言詞或書面陳述，無證據能力，揆諸上
    開規定，應認被告已同意上開各該證據方法得作為證據，而
    本院審酌上開各該證據均非非法取得之證據，並無證據力明
    顯過低之情形，復經本院於審判期日就上開證據依法進行調
    查、辯論，依法自有證據能力，附此敘明。
貳、實體部分：
一、訊據被告丙○○固坦承確有借用其姐林秋貞所有之中和宜安
    郵局帳戶及申請開設上開臺北富邦銀行士林分行帳戶之事實
    ，惟矢口否認有何幫助詐欺取財之犯行，並辯稱：伊的金融
    卡係於領到臺北富邦及合作金庫的金融卡後，去家樂福買東
    西時掉的，伊於97年9 月15日報警，伊當時是用小牛皮裝，
    掉的是金融卡、密碼，密碼是銀行提供的，伊還沒有拆封，
    並更改密碼，伊總共掉了郵局、合作金庫、臺北富邦三本，
    富邦及合作金庫的密碼都還沒有開封，合作金庫是97年9 月
    11或12日新開戶，臺北富邦開戶很久了，但因為金融卡遺失
    ，所以去補發金融卡，郵局帳戶是姐姐的，是伊在95年跟其
    借用，因為伊在郵局的帳戶在之前被搶走，伊借用姐姐的戶
    頭，是因為要節省手續費，因為伊兒子要匯錢給伊，伊並未
    將上開帳戶交付詐欺集團成員使用云云。惟查：
（一）上開林秋貞所有之中和宜安郵局帳戶及丙○○所有之臺北
      富邦士林分行帳戶，分別係由林秋貞及被告丙○○所親自
      申請開設，而被告向其姐林秋貞借用上開郵局帳戶，另被
      害人乙○○、丁○○、甲○○分別上揭時間，遭某詐欺集
      團成員以如附表所示之詐騙手法，而各匯款如附表所示之
      金額至林秋貞及被告丙○○上開帳戶內，而被害人等於當
      日將錢存入或匯入後，隨即遭詐欺成團成員提領一空等情
      ，業據被害人乙○○、丁○○、甲○○於警詢時指述及證
      人林秋貞於警詢及偵查中之證述綦詳，並有郵政國內匯款
      執據、中華郵政股份有限公司板橋郵局97年10月27日板營
      字第09702020 50 號函、證人林秋貞郵局帳戶之開戶資料
      及交易明細、郵政跨行匯款申請書、臺北富邦商業銀行士
      林分行97年10月22日北富銀士字第9760057600號函暨所檢
      附之丙○○之開戶基本資料、臺北富邦銀行存摺對帳單、
      臺北富邦商業銀行士林分行97年11月26日北富銀士字第97
      60066700號函暨所檢附之丙○○之開戶基本資料、郵政跨
      行匯款申請書等附卷可稽，足見被告所借用之林秋貞中和
      宜安郵局帳戶、及被告之臺北富邦銀行士林分行帳戶確已
      遭某詐欺集團作為詐騙被害人乙○○、丁○○、甲○○匯
      款之帳戶甚明。
（二）次查，被告丙○○於偵查中供述：「（問：使用林秋貞中
      和宜安郵局帳戶？）我用過他金融卡。（問：為何要用他
      金融卡？）因為我的不能用。因我帳戶不能用，欠銀行錢
      ，若放錢會被強制執行。（問：何時用他金融卡？）96年
      。（問：知道他密碼？）寫我筆記簿上。沒有帶來。（問
      ：該帳戶有遺失？）97年9 月一個週五我去逛家樂福時遺
      失我與我姐的卡。我有報警。我手上拿皮包，我另外申請
      的合作金融卡同時也遺失。（問：如何發現金融卡遺失？
      ）週一我去合庫領錢時，不能領，合庫告訴我已是警示戶
      。（問：為何詐欺集團知道林秋貞郵局密碼？）我申請合
      庫，合庫有給我一紙條，我把他郵局密碼寫上面。（問：
      你說你帳戶無法用，才借你姐金融卡，為何又去開戶？）
      我想已過了很多年，搞不好已經可以用。」等語明確（見
      臺灣板橋地方法院檢察署97年度偵字第27933 號偵查卷第
      27至28頁）；然證人林秋貞以被告身分於偵查中陳稱：「
      （問：遺失帳戶？）是。有掛失。97年9 月11日遺失，在
      中和家樂福遺失，因卡放在我妹身上，全遺失；（問：為
      何詐欺集團知道密碼？）我寫在紙上面放一起。」（見同
      上偵查卷第22至23頁）。被告先陳稱將金融卡密碼寫在伊
      的筆記簿上，又改稱合作金庫給伊一紙條伊將郵局密碼寫
      在上面，先後供述不一，已有可疑，且核與其姐林秋貞所
      述：伊將密碼寫在紙上面與金融卡放在一起等語不符。又
      就向其姐借用郵局存摺之目的，先稱係因積欠銀行款項，
      怕放自己帳戶會被強制執行，於本院訊問時又改稱係因伊
      自己郵局存摺遭搶走，且為節省手續費才借用其姐之郵局
      帳戶。第查，被告丙○○另於98年1 月15日偵查中供稱：
      「（問：當天只遺失皮包、2 張金融卡？）是。既然合庫
      金融卡當天才領，為何遺失沒馬上發現？）我回家發現，
      當天已是週六。」等語明確（見臺灣板橋地方法院檢察署
      97年度偵字第34674 號偵查卷第9 頁）；又被告丙○○復
      於本院準備程序時供稱：伊總共掉了郵局、合作金庫、富
      邦三本，郵局帳戶是伊於95年向姐姐借的，因為伊在郵局
      的戶頭在之前被搶走，伊之所以借姐姐的戶頭，是因為要
      節省手續費，因為兒子要匯錢給伊等語明確（見本院98年
      3 月11日準備程序筆錄第16頁反）。被告先於偵查中供述
      於家樂福時僅遺失其姐帳戶及自己所有合作金庫銀行之2
      張金融卡；後於本院準備程序時又供述遺失的總共有其姐
      之郵局、合作金庫、臺北富邦3 家之金融卡，則被告前後
      所述顯有矛盾，從被告屢次供詞中看出，被告所供係應付
      詢問者臨時杜撰而為，其圖隱瞞實情之意圖，已經彰顯。
（三）第按金融機構之服務，除憑藉在各該機構所開設之帳戶存
      摺、金融卡為交易之憑證外，另有配合該等帳戶之密碼、
      印章等相關安全機制，以防止非經授權者之盜用，該等物
      品應分開置放，始可達此一功能，乃係一般人所具備之金
      融交易常識。查被告上揭銀行帳戶均有密碼，並以留存之
      印章為提款之安全機制，是如欲使用被告所有上揭帳戶匯
      款、轉帳、提領現款及金融卡轉帳等功能，均需同時擁用
      上揭帳戶資料始能完成，如被告確屬遺失而遭他人盜用金
      融帳戶，必需同時將上揭帳戶資料一併遺失始有可能，如
      無法證明，即可認定係在被告同意或交付下供他人使用上
      揭帳戶資料。被告雖於偵查中陳稱：將向其姐林秋貞借用
      之中和宜安郵局帳戶金融卡密碼寫在合作金庫所給的紙上
      ，並一同遺失等語，然依常情而論，稍有社會歷練、經驗
      之人，均知金融卡應與其存摺、印鑑章、密碼分別保存，
      或者將密碼牢記心中而不在任何物體上標示或載明密碼，
      以免徒增帳戶款項遭人持金融卡併同輕易得知之密碼盜領
      款項，而本件被告借用其姐金融卡之目的，既係因為積欠
      銀行金錢，其所有之帳戶不能使用，怕帳戶內之金錢被強
      制執行，則依常理及經驗法則，被告應經常性的使用其姐
      林秋貞之中和宜安郵局帳戶金融卡，再參以被告丙○○從
      借用該帳戶迄今至少已經有1 到2 年之久，怎可能記不得
      該郵局帳戶之密碼，尚需將其姐之金融卡密碼記在合作金
      庫所給之紙條之理，此即與常理及經驗法則有悖。又被告
      係年滿50歲智識程度正常之成年人，顯無可能連帳戶之密
      碼也無法管理，是其所稱將郵局金融卡密碼寫在合作金庫
      所給紙條一起遺失等情，實與常理有悖。其所辯上揭帳戶
      及密碼資料均遭竊云云，應均屬無稽之詞。
（四）另就取得上開帳戶之第三人而言，該人既有意利用上開帳
      戶作為詐騙之工具，當無選擇一隨時可能遭真正存戶掛失
      而無法使用之帳戶之可能，輔以現今社會上，確實存有不
      少為貪圖小利而出售自己帳戶供人使用之人，是該第三人
      僅需付出少許之金錢，即可取得可完全操控而無遭掛失風
      險之帳戶，該第三人實無以此方式取得上開帳戶之必要，
      否則，若被告在該第三人尚未行詐前，或行詐後，尚未將
      帳戶內之款項提領出前，即將上開帳戶掛失，該第三人豈
      非無法遂其詐財之目的，該第三人絕無將涉及詐騙成否之
      關鍵置於如此不確定境地之可能。此益徵被告上開帳戶之
      提款卡，絕非詐欺集團行竊取得所使用，而係被告自行交
      付予該詐欺集團成員使用無疑。
（五）末以金融帳戶為個人之理財工具，而政府開放金融業申請
      設立後，金融機構大量增加，一般民眾皆可以存入最低開
      戶金額之方式自由申請開設金融帳戶，並無任何特殊之限
      制，因此一般人申請存款帳戶極為容易而便利，且得同時
      在不同金融機構申請多數存款帳戶使用，並無使用他人帳
      戶之必要，此為一般日常生活所熟知之常識，故除非有特
      殊或違法之目的，並藉此躲避警方追緝，一般正常使用存
      款帳戶之人，並無向他人借用、承租或購買帳戶存簿及提
      款卡之必要。又金融帳戶係個人資金流通之交易工具，事
      關帳戶申請人個人之財產權益，進出款項亦將影響其個人
      社會信用評價；而金融帳戶與提款卡、密碼結合，尤具專
      有性，若落入不明人士，更極易被利用為取贓之犯罪工具
      ，是以金融帳戶具有強烈之屬人性及隱私性，應以本人使
      用為原則，衡諸常理，若非與本人有密切關係或特殊信賴
      關係，實無任意供他人使用之理，縱有交付個人帳戶供他
      人使用之特殊情形，亦必會先行瞭解他人使用帳戶之目的
      始行提供，並儘速要求返還。再犯罪集團經常利用收購方
      式大量取得他人之存款帳戶，亦常以薪資轉帳、辦理貸款
      、質押借款等事由，誘使他人交付金融帳戶之存摺、提款
      卡及密碼，藉此隱匿其財產犯罪之不法行徑，規避執法人
      員之查緝，並掩飾、確保因自己犯罪所得之財物，類此在
      社會上層出不窮之案件，亦經坊間書報雜誌、影音媒體多
      所報導及再三披露而為眾所周知之情事，是以避免此等專
      屬性甚高之物品被不明人士利用為犯罪工具，亦為一般生
      活所應有之認識。查被告已50幾歲，為智識正常，具有一
      定社會經驗之成年人，並非年幼無知或與世隔絕之人，對
      上情自不得諉為不知，惟被告竟將其所有具私密性、專屬
      性之上開帳戶金融卡及密碼均交付不明人士，而容任不明
      人士對外得以上開帳戶之名義無條件加以使用，惟尚無證
      據證明被告係以詐欺取財之犯意參與詐欺取財犯罪，應認
      被告有幫助詐欺取財之不確定故意。本案事證明確，被告
      犯行洵堪認定，應依法論科。
三、按刑法上之幫助犯，係對於犯罪與正犯有共同之認識，而以
    幫助之意思，對於正犯資以助力，而未參與實施犯罪之行為
    者而言（最高法院75年度臺上字第1509號、84年度臺上字第
    5998號、88年度臺上字第1270號判決意旨參照）。是以如未
    參與實施犯罪構成要件之行為，且係出於幫助之意思提供助
    力，即屬幫助犯，而非共同正犯。查被告提供上揭帳戶之金
    融卡等供不詳人士所屬犯罪集團用以誘騙被害人匯入金錢，
    而遂行詐欺取財之犯行，其單純提供帳戶與他人使用之行為
    ，並不能與向被害人施以欺罔之詐術行為等視，且亦無證據
    證明被告有參與詐欺取財犯行之構成要件行為，是被告所為
    僅係對於他人遂行之詐欺取財犯行資以助力，核其所為，係
    犯刑法第30條第1 項、第339 條第1 項之幫助詐欺取財罪。
    被告幫助他人犯前開罪名，爰依刑法第30條第2 項規定按正
    犯之刑減輕之。又被告以一次交付上開2 本帳戶之金融卡行
    為，而使得詐欺集團得以分別詐騙被害人乙○○、丁○○、
    甲○○之財物，係以一行為觸犯數個相同罪名，為同種想像
    競合犯，應依刑法第55條規定，僅論以一幫助詐欺取財罪。
    又就附表編號2 、3 所示之犯行，與上開已起訴之犯行有想
    像競合犯之關係，為起訴效力所及，且既經移請併案審理，
    本院自應併予審酌，附此敘明。
四、爰審酌被告提供上開帳戶之金融卡與不明人士使用，所為已
    影響社會正常交易安全，增加被害人尋求救濟之困難，並使
    犯罪之追查趨於複雜，兼衡其素行尚稱良好，有臺灣高等法
    院被告前案紀錄表1 份可憑，生活狀況及犯罪之動機、目的
    、手段、造成被害人之損害程度，暨其犯罪後否認犯行之態
    度等一切情狀，量處如主文所示之刑，並諭知如易科罰金之
    折算標準，以示儆懲。
據上論斷，應依刑事訴訟法第299 條第1 項前段，刑法第30條第
1 項前段、第2 項、第339 條第1 項，刑法第41條第1 項前段，
刑法施行法第1 條之1 第1 項、第2 項前段，判決如主文。
本案經檢察官陳姿雯到庭執行職務。
中    華    民    國    98    年    5     月    1     日
                  刑事第二庭    審判長法  官  王屏夏
                                      法  官  王偉光
                                      法  官  吳幸娥
以上正本證明與原本無異。
本件不得上訴。
                                      書記官  蕭佩宜
中    華    民    國    98    年    5    月     5    日
附表：
┌─┬───────────────┬───┬─────────────┐
│編│     詐  騙  情  節           │被害人│       證      據         │
│號│                              │      │                          │
├─┼───────────────┼───┼─────────────┤
│1 │97年9 月12日下午14時許，乙○○│乙○○│1.證人乙○○於警詢中之證述│
│  │接獲自稱「秀蘭」之友人，謊稱因│      │  （臺灣板橋地方法院檢察署│
│  │信用卡繳款缺錢需要錢急用，致林│      │  97年度偵字第27933 號偵查│
│  │惠美陷於錯誤，於同日15時許，至│      │  卷第5 至7 頁）          │
│  │基隆市○○路19號（基隆仁二路郵│      │2.證人林秋貞於警詢及偵查中│
│  │局）匯款新臺幣（下同）18,000元│      │  之證言（同上偵查卷第2 至│
│  │至被告之姐姐林秋貞之郵局中和宜│      │  4 頁、第22至23頁）      │
│  │安分行帳戶。                  │      │3.郵政國內匯款執據（同上偵│
│  │                              │      │  查卷第8 頁）            │
│  │                              │      │4.中華郵政股份有限公司板橋│
│  │                              │      │  郵局97年10月27日板營字第│
│  │                              │      │  0970202050號函（同上偵查│
│  │                              │      │  卷第24頁）              │
│  │                              │      │5.證人林秋貞郵局帳戶之開戶│
│  │                              │      │  資料及交易明細（同上偵查│
│  │                              │      │  卷第30至33頁）          │
├─┼───────────────┼───┼─────────────┤
│2 │97年9 月12日下午某時許，丁○○│丁○○│1.告訴人丁○○於警詢中之指│
│  │在其住處接獲自稱為最好的朋友之│      │  述【公訴人贅載於偵查中之│
│  │詐欺集團成年女子來電，謊稱其需│      │  指訴】（臺灣士林地方法院│
│  │借用5,000 元，使丁○○陷於錯誤│      │  檢察署98年度偵字第1476號│
│  │，於同日13時44分許，前往三星郵│      │  偵查卷第8 至10頁）      │
│  │局匯款5,000 元至被告之臺北富邦│      │2.郵政跨行匯款申請書（同上│
│  │銀行士林分行帳戶內。          │      │  偵查卷第18頁）          │
│  │                              │      │3.臺北富邦商業銀行士林分行│
│  │                              │      │  97年10月22日北富銀士字第│
│  │                              │      │  9760057600號函暨所檢附之│
│  │                              │      │  丙○○之開戶基本資料（同│
│  │                              │      │  上偵查卷第26至33頁）    │
│  │                              │      │4.臺北富邦銀行存摺對帳單（│
│  │                              │      │  同上偵查卷第45頁）      │
├─┼───────────────┼───┼─────────────┤
│3 │97年9 月12日10時15分許，甲○○│甲○○│1.被害人甲○○於警詢之供述│
│  │在其住處，接獲自稱甲○○之友人│      │  （臺灣士林地方法院檢察署│
│  │「珊如」之詐欺集團成年女子來電│      │  98年度偵字第2140號偵查卷│
│  │，因缺錢需向伊借錢，致甲○○陷│      │  第9 至11頁）            │
│  │於錯誤，於同日12時許許，前往臺│      │2.臺北富邦商業銀行士林分行│
│  │中市○區○○路297 號（台中國光│      │  97年11月26日北富銀士字第│
│  │郵局），並匯款10,000元至被告之│      │  9760066700號函暨所檢附之│
│  │臺北富邦士林分行帳戶內。      │      │  丙○○之開戶基本資料（同│
│  │                              │      │  上偵查卷第18至25頁）    │
│  │                              │      │3.郵政跨行匯款申請書（同上│
│  │                              │      │  偵查卷第26頁）          │
└─┴───────────────┴───┴─────────────┘
附錄本案論罪科刑法條全文：
中華民國刑法第30條
（幫助犯）
幫助他人實行犯罪行為者，為幫助犯。雖他人不知幫助之情者，
亦同。
幫助犯之處罰，得按正犯之刑減輕之。
中華民國刑法第339條
（普通詐欺罪）
意圖為自己或第三人不法之所有，以詐術使人將本人或第三人之
物交付者，處5年以下有期徒刑、拘役或科或併科1千元以下罰金
。


司法院資訊處製作；財團法人民間司法改革基金會備份。
